臺灣高等法院高雄分院民事判決　　　　 96年度上更(一)字第8號
上　訴　人　丙○○
訴訟代理人　薛西全律師
　　　　　　劉妍孝律師
　　　　　　邱國逢律師
被　上訴人　高雄市政府
法定代理人　乙○
訴訟代理人　劉思龍律師
上列當事人間因請求返還土地等事件，對於民國94年6 月13日臺
灣高雄地方法院93年度訴字第2580號第一審判決提起上訴，判決
後經最高法院發回更審，本院於96年9 月26日言詞辯論終結，茲
判決如下：
    主  文
上訴人變更之訴駁回。
第一二審及發回前第三審訴訟費用由上訴人負擔。
　　事實及理由
一、上訴人高雄市政府之法定代理人已變更為乙○，並由乙○聲
    明承受訴訟（本院卷第22頁）， 核無不合。應予准許。
二、上訴人起訴主張：伊係坐落高雄市○○區○○段54地號及40
    之24地號2 筆土地（下稱系爭土地）所有人，民國（下同）
    87年5 月29日，兩造於研商小港區○○路170 巷邊4 米計劃
    巷道開闢事宜進行會勘時達成結論：於計劃巷道開闢完竣供
    通行使用前，同意提供上開2 筆土地供小港區公所鋪設AC路
    面供附近居民通行，該巷道完成後則應無條件同意廢除。嗣
    於同年6 月1 日於松金里服務處召開協調會，亦作成：「與
    會居民代表全部同意由丙○○（上訴人）先行提供系爭2 筆
    土地為便道，由小港區公所先行維修鋪設AC路面，俟東側都
    市○○巷道開闢完竣通行時，即無條件同意廢除」之結論。
    足見兩造已就系爭土地達成使用借貸之合意，被上訴人於90
    年間系爭高松路170 巷巷道開闢完成後，應將所使用之系爭
    土地2 筆返還與伊，詎遭其拒絕，爰依使用借貸及所有物返
    還請求權之法律關係，求為命被上訴人將坐落於高雄市○○
    區○○段54地號上，如原判決附圖（下稱附圖）A 部分面積
    66平方公尺、同段40之24地號上如附圖B 部分面積39平方公
    尺、Ｃ部分面積40平方公尺之土地返還予上訴人。
三、被上訴人則以兩造於87年5 月29日之會勘記錄僅能證明上訴
    人同意提供其所有系爭土地由伊鋪設AC路面俾利公眾通行，
    故於該地上鋪設AC路面，其目的亦在供公眾通行之用，伊並
    未向上訴人借用系爭土地，兩造間並不成立使用借貸契約。
    又系爭土地在20年前即已成為道路供公眾通行，已有公用地
    役關係存在，上訴人如欲廢止巷道，應依循公法途徑解決，
    如因鋪設AC路面致權益受損，亦應循公法途徑請求救濟等語
    置辯。
四、(一)原審為上訴人敗訴之判決，上訴人不服，提起上訴，並變
    更聲明請求：被上訴人應將坐落於高雄市○○區○○段54地
    號上，如原判決附圖A 部分面積66平方公尺、同段40之24地
    號上如附圖B 部分面積39平方公尺、C 部分面積40平方公尺
    之AC路面除去。被上訴人則請求駁回上訴。(二)上訴人於第二
    審為訴之變更（聲明之變更），合乎民事訴訟法第446 條第
    1 項但書、第255 條第1 項第2 款規定，本院爰就變更後之
    新訴裁判。
五、兩造不爭執事項：(一)坐落高雄市○○區○○段54地號及40之
    24地號土地係上訴人所有，其中如附圖所示Ａ、Ｂ、Ｃ部分
    ，現鋪設ＡＣ路面作為聯通小港區○○路170 巷道使用，其
    東側為與其平行之4 公尺寬計畫巷道。(二)有關研商「小港高
    松路170 巷」一號邊四米巷道開闢事宜會勘紀錄，會勘日期
    為87年5 月29日，結論為「(1)都市○○○ ○巷道部分，視財
    源狀況優先列入89年度先期作業檢討。(2)為附近居民通行需
    要丙○○君同意提供所有座落機場段54、40之24兩地號先行
    鋪設AC路面乙節，請小港區公所籌措經費辦理，至於都市○
    ○○○巷道（高松路170 巷）開闢完竣供通行使用，應無條
    件同意廢除乙節訂於6 月1 日上午10時30分假松金里服務處
    邀集高松路170 巷居民說明協調辦理」。(3)「小港區○○路
    170 巷1 號邊4 米巷道開闢說明協調會」，日期為87年6 月
    1 日，地點為松金里服務處，結論為：「與會居民代表全部
    同意由丙○○君先行提供所有坐落小港區○○段54、40之24
    地號2 筆土地為便道，由小港區公所先行維修鋪設ＡＣ路面
    ，俟東側都市○○巷道開闢完竣通行時，即無條件同意廢除
    」。
六、本院判斷：
  (一)系爭土地是否成立公用地役關係？
  　(1)按公用地役關係乃私有土地而具有公共用物性質之法律關
      係；而道路成立公用地役關係，首須為不特定之公眾通行
      所必要，而非僅為通行之便利或省時；其次，於公眾通行
      之初，土地所有權人並無阻止之情事；其三，須經歷之年
      代久遠而未曾中斷，所謂年代久遠雖不必限定其期間，但
      仍應以時日長久，一般人無復記憶其確實之起始，僅能知
      其梗概為必要。至於依建築法規及民法等之規定，提供土
    　地作為公眾通行之道路，與因時效而形成之既成道路不同
      ，非本件解釋所指之公用地役關係。（大法官會議釋字第
      400 號解釋理由書意旨參照）。故縱令公眾通行之事實經
      歷長久時日，然一般人對於該事實確能憶及初始，或依建
      築法規及民法等之規定，提供土地作為公眾通行之道路，
      該供公眾通行之土地，即難謂成立公用地役關係。
　　(2)被上訴人抗辯：系爭土地為高雄市○○路通往170 巷之通
      道，係供該巷居民通行所必要，且系爭土地早為附近居民
      行走達20年之久，在通行之初，土地所有權人即上訴人並
      無阻止之情事，系爭土地應成立公用地後關係等語。查，
      據被上訴人所舉證人甲○○證稱：伊是高雄市○○路170
      巷（下稱170 巷）居民，從68年住到現在，有27年之久，
      系爭土地是170 巷居民通往高松路之出入通道，伊從68年
      居住起至今均供居民通行。丁○○○：證稱伊自70年間結
      婚後即住在170 巷3 號，系爭土地是170 巷居民通往高松
      路之通道，目前居民還在使用中。戊○○○證述：伊係17
      0 巷居民，從65年居住到現在，系爭土地是供170 巷居民
      通往高松路之用，現在尚使用通行中（原審卷第92至96頁
      、本院卷第92至98頁）及戊○○○復稱：伊在65年搬到現
      住處房子，是伊先生買的，伊房屋是地主即上訴人與1 位
      賴先生合建的，系爭土地之通道是為了蓋房子舖設的等語
      （原審卷第96頁）各情，而上訴人亦承認其提供土地與賴
      姓之人合建房屋，當時私下給人走的路比較窄之事實（本
      院卷第140 頁），顯見系爭土地附近居民對通行系爭土地
      之事實既能憶及初始及緣由，揆諸前揭說明，系爭土地尚
      無公用地後關係存在可言。
  (二)兩造就系爭土地有無成立使用借貸契約？
    上訴人主張依87年5 月29日有關研商小港高松路170 巷1 號
    邊4 米巷道開闢事宜會勘紀錄結論：(一)都市○○○ ○巷道部
    分，視財源狀況優先列入89年度先期作業檢討。(二)為附近居
　　民通行需要丙○○君同意提供所有座落機場段54、40之24兩
  　地號先行鋪設AC路面乙節，請小港區公所籌措經費辦理，至
    於都市○○○ ○巷道（高松路170 巷）開闢完竣供通行使用
    ，應無條件同意廢除乙節訂於6 月1 日上午10時30分假松金
    里服務處邀集高松路170 巷居民說明協調辦理」。又87年6
    月1 日協調會結論為：「與會居民代表全部同意由丙○○君
    先行提供所有坐落小港區○○段54、40之24地號2 筆土地為
    便道，由小港區公所先行維修鋪設ＡＣ路面，俟東側都市○
    ○巷道開闢完竣通行時，即無條件同意廢除」（原審卷第14
    至18頁）。據而主張兩造既出席上開兩次會議，依上開兩會
    議之結論，兩造自已成立使用借貸契約等語。惟查該會勘及
    協調會被上訴人係以主管機關身分出席，目的係為協調轄內
    居民糾紛，被上訴人己身並非係當事人，該會議之結論係拘
    束與會之居民及上訴人，被上訴人並無與上訴人就系爭土地
    有使用借貸之合意。至於結論中系爭土地先行舖設AC路面，
    請小港區公所籌措經費辦理一節，被上訴人係本以行政主管
    機關，基於上訴人及與會居民之結論，督導下屬小港區公所
    配合辦理，不能執此認兩造就系爭土地成立使用借貸契約。
  (三)上訴人請求將系爭土地上AC路面除去是否有理由？
    依93年3 月25日修正之高雄市○○巷道○道或廢止自治條例
    第3 條第2 款規定：私設通路經土地所有權人出具土地使用
    同意書，同意供公眾通行使用者，為該條例所指為該自治條
    例所稱現有巷道。（本院卷第150-1 頁），上訴人在前述會
    勘及協調會同意提供其所有系爭土地為便道，舖設AC路面，
    供170 巷附近居民通行，雖未另立同意書，但其既因公益之
    故，而由被上訴人出面協調上訴人及使用該地之該區域內居
    民，由上訴人與各該居民代表達成上開合意，該記載合意之
    會議紀錄書面，即屬該自治條例所指土地所有權人出具土地
    使用同意書之替代文件（即兩者等價）。該會勘及協調會結
    論指都市○○○ ○巷道（高松路170 巷）開闢完竣供通行時
    ，應「無條件廢除」一語，其意係指要將便道廢止，經被上
    訴人自認無異（本院卷第140 頁）。矧高松路170 巷巷道已
    於90年間開闢完成供通行，為被上訴人所不爭執，上訴人儘
    應依上開自治條例第7 條規定，循行政程序向主管機關申請
    廢止系爭土地巷道。兩造間既無就系爭土地存有使用借貸之
    契約關係，被上訴人亦未占有系爭土地，則上訴人依使用借
    貸及所有物返還請求權之法律關係訴請被上訴人除去系爭土
    地之AC路面，尚屬無據。其訴為無理由，不應准許。
據上論結，本件上訴人變更之訴為無理由，依民事訴訟法第78條
判決如主文。
中　　華　　民　　國　　96　　年　　10　　月　　9 　　日
                            民事第六庭
                                審判長法官   許明進
                                法      官   謝肅珍
                                法      官   張明振
以上正本證明與原本無異。
如對本判決上訴，須於判決送達後20日內向本院提出上訴狀，其
未表明上訴理由者，應於上訴後20日內向本院提出上訴理由書（
均須按他造當事人之人數附繕本）。上訴時應提出委任律師或具
有律師資格之人之委任狀，並依附註條文規定辦理。
中　　華　　民　　國　　96　　年　　10　　月　　11　　日
　　　　　　　　　 　 　　　　　書  記  官　 黃琳群
附註：
民事訴訟法第466條之1：
對於第二審判決上訴，上訴人應委任律師為訴訟代理人，但上訴
人或其法定代理人具有律師資格者，不在此限。
上訴人之配偶、3 親等內之血親、2 親等內之姻親，或上訴人為
法人、中央或地方機關時，其所屬專任人員具有律師資格並經法
院認為適當者，亦得為第三審訴訟代理人。第1 項但書及第2 項
情形，應於提起上訴或委任時釋明之。
                                                W
